臺灣高等法院民事裁定                  100年度抗字第613號
    抗告人  蕭麗莉
上列抗告人因與相對人蕭志雄等間聲明異議事件，對於中華民國
100年4月1日臺灣臺北地方法院100年度聲字第190號所為裁定提
起抗告，本院裁定如下：
    主  文
原裁定廢棄。
    理  由
一、按提存事件係屬非訟程序，提存所就具體提存事件僅得依提
    存法及其施行細則之規定為形式上審查，就有關實體上權利
    義務法律關係固無審查權限。惟按「清償提存之提存物受取
    權人如應為對待給付時，非有提存人之受領證書、裁判書、
    公證書或其他文件，證明其已經給付或免除其給付或已提出
    相當擔保者，不得受取提存物。受取權人領取提存物應具備
    其他要件時，非證明其要件已具備者，亦同。」提存法第21
    條定有明文，又「聲請領取提存物，應作成領取提存物聲請
    書一式二份，由聲請人簽名蓋章，領取提存物之人，如應為
    對待給付時，應提出提存人之受領證書、裁判書、公證書或
    其他證明已經給付或免除其給付或已提出相當擔保之文件。
    受取權人領取提存物如應具備其他要件時，應提出已具備其
    要件之證明文件。」「提存人或受取權人不能提出取回或領
    取提存物之必要文件，提存所應為公告，公告期間為二十日
    ，利害關係人對於提存物之取回或領取有異議者，得於該期
    間內聲明之。前項公告，應黏貼於法院牌示處，其取回或領
    取金額逾新臺幣三萬元者，並命登載新聞紙一至三日。第一
    項期間內，無人聲明異議者，視為已提出必要文件。」提存
    法施行細則第31條第2款、第33條亦定有明文。是清償提存
    之對待給付或一定要件，係提存人於提存時即應記載之事項
    ，將來受取權人為領取提存物之聲請時，是否已提出對待給
    付或必要文件，提存所應依職權認定，並於受取權人不能提
    出領取提存物之必要文件時，得依公告異議之程序，視為已
    提出必要文件，非謂受取權人是否提出對待給付或必要文件
    之認定，係實體上權利義務法律關係之認定。次按「稅捐之
    核課期間，依左列規定：一依法應由納稅義務人申報繳納之
    稅捐，已在規定期間內申報，且無故意以詐欺或其他不正當
    方法逃漏稅捐者，其核課期間為五年。二依法應由納稅義務
    人實貼之印花稅，及應由稅捐稽徵機關依稅籍底冊或查得資
    料核定課徵之稅捐，其核課期間為五年。三未於規定期間內
    申報，或故意以詐欺或其他不正當方法逃漏稅捐者；其核課
    期間為七年。在前項核課期間內，經另發現應徵之稅捐者，
    仍應依法補徵或並予處罰，在核課期間內未經發現者，以後
    不得再補稅處罰。」稅捐稽徵法第21條定有明文。又「遺產
    稅或贈與稅納稅義務人繳清應納稅款、罰鍰及加徵之滯納金
    、利息後，主管稽徵機關應發給稅款繳清證明書；其經核定
    無應納稅款者，應發給核定免稅證明書。」「地政機關及其
    他政府機關，或公私事業辦理遺產或贈與財產之產權移轉登
    記時，應通知當事人檢附稽徵機關核發之稅款繳清證明書，
    或核定免稅證明書或不計入遺產總額證明書或不計入贈與總
    額證明書，或同意移轉證明書之副本；其不能繳附者，不得
    逕為移轉登記。」遺產及贈與稅法第41條第1項前段、第42
    條亦定有明文。另已逾核課期間之遺產稅、贈與稅及契稅案
    件，稽徵機關應核發逾核課期間案件同意移轉證明書，俾便
    納稅義務人持憑辦理移轉登記，復為財政部74年7月23日台
    財稅第19293號函、內政部74年8月10日台內地字第328165號
    函所明示。再者，遺產及贈與稅法第42條之立法目的係為避
    免繼承人於完納遺產稅前將遺產之土地所有權移轉登記與第
    三人，致國家徵收遺產稅之目的無法達成而設，即以遺產之
    土地作為遺產稅繳納之擔保，故如該遺產土地因共有人依土
    地法第34條之1規定處分，則遺產稅繳納之擔保自可轉由處
    分後所得之價金為之，是土地法第三十四條之一執行要點第
    10點第4項始規定以他共有人之繼承人為提存對象時，應依
    提存法第17條規定在提存書領取提存物所附條件欄內記明：
    「提存物受取人領取提存物時，應依遺產及贈與稅法第42
    條檢附遺產稅完（免）納證明書」。而「遺產稅繳納證明書
    」係指繼承人在核課期間內申報繳納稅款，經主管機關核定
    應繳納稅款，繼承人亦已繳納者而言；「遺產稅免納證明書
    」係指繼承人在核課期間內申報繳納稅款，經主管機關核定
    無應納稅款，繼承人無庸繳納者而言；「逾核課期間案件同
    意移轉證明書」係指繼承人申報繳納稅款時，該案件依稅捐
    稽徵法第21條之規定已逾核課期間，且不得再補稅處罰者，
    則遺產稅繳納證明書、遺產稅免納證明書及逾核課期間案件
    同意移轉證明書，名稱上雖有不同，然實質法律效果同一，
    均可避免繼承人於完納遺產稅前將遺產之土地所有權移轉登
    記與第三人，且三者之證明書無法併存。
二、本件抗告人於民國99年12月7日向原法院提存所聲請領取99
    年度存字第2136號清償提存事件之提存物新臺幣（下同）12
    萬8,571元，原法院提存所以抗告人未依提存通知書提出遺
    產稅繳（免）納證明書為由，於100年3月8日以（99）取勇
    字第3696號函否准抗告人之聲請。抗告人就該處分不服，聲
    明異議，原法院以抗告人就被繼承人蕭上興、蕭春木僅提出
    財政部臺北市國稅局（下稱臺北市國稅局）核發之遺產稅逾
    核課期間案件同意移轉證明書，未就被繼承人蕭黃蜜提出遺
    產稅繳（免）納證明書，均不符合提存通知書所載之受取要
    件，裁定駁回抗告人之異議。抗告意旨略以蕭上興、蕭春木
    、蕭黃密均已死亡至少逾11年，依法不再補徵遺產稅或予以
    處罰，其依法提出三人之遺產稅逾核課期間案件同意移轉證
    明書，業已補正，又蕭春木之配偶姓名為蕭黃密，非蕭黃蜜
    ，原裁定駁回其異議，自屬違誤，應予廢棄等語。經查：
    (一)原法院提存所99年度存字第2136號清償提存事件提存通知
      書於「清償提存－對待給付之標的及其他受取提存物所附
      之要件」欄內記載：「提存物受取人領取提存物時，應依
      遺產及贈與稅法第42條檢附遺產稅繳（免）納證明書。被
      繼承人蕭上興」等語（原法院99年度存字第2136號卷第4
      頁，下稱存字卷），嗣原法院提存所於99年9月1日依提存
      人即相對人蕭志雄等之聲請，通知抗告人上開「被繼承人
      蕭上興」記載准予增列更正為「被繼承人蕭上興、蕭楊阿
      碧、蕭春木、蕭黃蜜（密）」（原法院存字卷第201、203
      、206頁）。抗告人於99年12月7日聲請領取提存物時，就
      被繼承人蕭楊阿碧部分提出臺北市國稅局核發之遺產稅繳
      清證明書（原法院99年度取字第3696號卷第8至11頁，下
      稱取字卷）；就被繼承人蕭上興、蕭春木、蕭黃密部分則
      提出臺北市國稅局核發之遺產稅逾核課期間案件同意移轉
      證明書（原法院取字卷第12至14頁），觀諸該同意移轉證
      明書內均載有「已逾核課期間，依稅捐稽徵法第21條第2
      項規定，應免補稅處罰，特發給證明」等語，足見被繼承
      人蕭上興、蕭春木、蕭黃密之遺產稅案於申報時已逾遺產
      稅核課期間，揆諸前揭說明，臺北市國稅局僅能核發遺產
      稅逾核課期間案件同意移轉證明書，而無核發遺產稅繳（
      免）納證明書之可能。且本件亦不致使國家徵收遺產稅之
      目的無法達成，彼此間之證明書在性質上無法併存，堪認
      上開「遺產稅逾核課期間同意移轉證明書」與「遺產稅繳
      （免）納證明書」具有實質相同之法律效果，能否謂抗告
      人未提出領取提存物之必要文件，尚非無疑。縱認抗告人
      未提出領取提存物之必要文件，然原法院提存所未依提存
      法施行細則第33條之規定，定20日期間為公告，並於期間
      屆滿無人聲明異議者，審酌是否視為已提出必要文件，亦
      有未洽。
    (二)再按「清償提存者，應記載提存物受取權人之姓名、名稱
      及住、居所或公務所、事務所、營業所，或不能確知受取
      權人之事由。其受取提存物如應為對待給付，或附有一定
      要件者，並應記載其對待給付之標的或所附之要件。」提
      存法第9條第1項第5款定有明文，又提存所接到提存書後
      ，應審查提存書記載及應提出之證明文件是否完備，倘聲
      請不合程式或其他欠缺而可以補正者，應限期命其補正，
      此觀提存法施行細則第3條第1項第4款、第4條第1項規定
      即明，是提存所就提存書之記載及應附文件均有審查之義
      務。本件提存人即相對人蕭志雄等人於99年8月27日就提
      存通知書上受取提存物要件「被繼承人蕭上興」之記載，
      具狀聲請增列更正為「被繼承人蕭上興、蕭楊阿碧、蕭春
      木、蕭黃蜜」，原法院提存所未依提存法第9條第1項第5
      款及提存法施行細則第3條第1項第4款、第4條第1項規定
      ，先命相對人補正提出「被繼承人蕭上興、蕭楊阿碧、蕭
      春木、蕭黃蜜」之足資辨別事項資料（例如國民身分證號
      碼、住所、出生年月日年齡等），克盡形式上審查之義務
      ，遽依相對人之聲請逕為改列，亦有未合。而依抗告人提
      出之蕭黃密戶籍謄本及戶口名簿（本院卷第9、10頁）所
      示，蕭春木之配偶姓名似為「蕭黃密」而非「蕭黃蜜」，
      抗告人已提出蕭黃密之遺產稅逾核課期間案件同意移轉證
      明書，能否謂未提出必要文件，更非無疑。則原裁定遽認
      抗告人係就「蕭黃密」而未就「蕭黃蜜」提出必要文件，
      亦嫌率斷。
三、綜上所述，受取權人即抗告人是否已提出必要文件之認定，
    尚非實體上權利義務法律關係之認定，原法院提存所依形式
    審查之原則，仍應依職權就所提出之必要文件，予以形式上
    認定，並於受取權人不能提出領取提存物之必要文件時，依
    提存法施行細則第33條所定公告異議之程序，妥適處理。另
    被繼承人究應為「蕭黃密」或「蕭黃蜜」，原法院提存所仍
    應依職權命相對人提出足資辨別之證明文件，以資判定提存
    通知書所載之受取要件是否具備。從而，抗告人對於原法院
    提存所否准其聲請之處分聲明異議，為有理由，原法院裁定
    駁回其聲明異議，尚有未合。抗告意旨指摘原裁定不當，求
    予廢棄，非無理由。末按「法院認異議為有理由時，應以裁
    定命提存所為適當之處分，認異議為無理由時，應駁回之」
    ，提存法第25條第1項定有明文，參照該條項之「法院審理
    依第24條所為之異議，如認當事人之異議有理由時，亦不得
    代提存所作成處分，僅得撤銷提存所之處分並命提存所另作
    成適當之處分」之立法理由，則原裁定認提存所之處分有違
    誤，應廢棄並命原法院提存所另為適當之處分，併予敘明。
四、據上論結，本件抗告為有理由，爰裁定如主文。
中    華    民    國   100    年    10    月    11    日
                  民事第十三庭
                      審判長法  官  蕭艿菁
                            法  官  賴劍毅
                            法  官  林麗玲
正本係照原本作成。
不得再抗告。
中    華    民    國   100    年    10    月    12    日

                            書記官  陶美玲